臺灣臺北地方法院刑事判決　　　　　　　　　　　　九十二年度易字第一九四七號
　　公　訴　人　臺灣臺北地方法院檢察署檢察官
　　被　　　告　丁○○
　　選任辯護人　蔡育霖律師
　　　　　　　　彭正元律師
右列被告因妨害名譽案件，經檢察官提起公訴（九十二年度偵字第一八一三０號），
本院判決如左：
    主  文
丁○○公然侮辱人，處拘役貳拾日，如易科罰金，以參佰元折算壹日。
    事  實
一、丁○○係位於臺北市○○路○段六號之臺北市私立開南商工職業學校（下稱開南
    商工）之人事室主任，因不滿該校教師甲○○散發有關開南商工師資問題之函件
    ，竟於民國九十二年六月二十七日上午十一時三十分許，在該校之行政大樓地下
    一樓會議室多數人得以共聞共見之場所，於開南商工全校臨時教師會議中出言辱
    罵甲○○：「壞蛋」、「不懂得飲水思源」、等語，足以貶損甲○○之名譽。
二、案經甲○○訴由臺灣臺北地方法院檢察署檢察官偵查起訴。
    理  由
一、訊據被告丁○○固坦承於右揭時、地有出言「壞蛋」等語，惟否認係辱罵甲○○
    ，辯稱：「我是針對公文招領部分無人招領後，脫口說出壞蛋。後面是講損壞校
    譽就是指黑函的事情，黑函散發到國中影響我們的校譽和招生。」等語。經查：
（一）依據本院九十三年五月二十一日就前開會議錄音帶所為之勘驗筆錄所載，被告
      於會議時稱：「嗯，各位同仁大家早，那麼我這邊呢有幾件事情報告，那麼首
      先呢，我們呢因為這邊有兩個檢舉函呢，要給我們教師權益促進會，我不知道
      要轉給誰，喔，要轉給誰．．．但是教師自救會也已經有人出來承認了，教師
      自救會就是這一張，就是這一張啊，這一張這個原來是發是用黃色的，後來是
      再加白色的啊！」、「．．．那我們現在就是查一下，在座的不曉得，有沒有
      是我們這個開南商工職校教師權益促進會者，因為我這個公文不知道交給誰，
      在座不曉得有沒有，有的話麻煩舉手一下好不好，我們可以把這個公文趕快交
      給你，因為教師自救會已經有承認了，我們這個也把它交一下喔，．．．但是
      『這些壞蛋』喔，真的在這邊上班，又要怎麼樣，又要把開南毀掉，我真的是
      覺得很可惡喔，還有在這個喔，在其他的地方亂講，表面好像都沒有什麼事喔
      ，事實上就是這些喔，學校裡面少數，真的我們有時候再講的話，對各位很對
      不起，就是一百個人裡面只有兩三個、一個、兩個、三個這樣子，我們每次都
      來處理這個事情，我們覺得是這個很麻煩的一個事情，那如果現在不曉得有沒
      有同仁能夠幫忙喔？這個做一個證、證人，就是說開南商工沒有這個喔教師權
      益促進會，．．．」、「．．．好接著我們不浪費時間，我們趕快很抱歉這個
      喔，我趕快把這相關的事情報告一下，那麼我們呢，這個本校的黑函，我想這
      個已經進入司法程序，上次我都講過了，那麼本來我們是僅對這個散發傳單的
      這個這一位，這個外面的人士，我們要提起告訴，但是呢於九十二年六月五號
      第一次開庭時候，除被告李先生到庭以外，本校教師甲○○那麼主動到庭承認
      喔此黑函是他所為。那麼接著於九十二年六月二十六日就是昨天，那麼第二次
      開庭的時候，因為我想是，這是我猜想啊，因為他出來承認，因為最主要是要
      找這個黑函寫的人，那麼出來承認以後呢？這個結果，沒有傳喚這一個李先生
      ，這個傳喚，這個我們當時有甲○○去，那麼我在這邊又喔這個爆料一下，這
      個又接著有誰去當證人呢？就是江麗文老師還有邱色慧老師兩位老師，我告訴
      你這些人真的是，你要想一想我們學校，你要飲水思源，一個人如果『不懂得
      飲水思源』的人，你再怎麼樣，我覺得說真的是很可悲的一個事情，一個學校
      你在這邊生存，那又要把全體的所有的同仁都弄倒，讓大家都沒有工作，我相
      信老天有眼，大家一定有工作，你們不要怕喔，那麼這個是第一點。那麼第二
      點呢，就是說前述『毀壞校譽』的黑函，我們講一講喔，除了在學校附近有兩
      次散發本校學生，兩次，第一次就是黃色的，第二次連同這一個連同這個白色
      的喔，兩次散發，除了這個以外，還怎麼樣呢，很可惡呢，在學校裡面影印白
      色的，放在角落讓學生到處去拿，他的目的是要幹什麼？要煽動啦！要恐嚇、
      要威脅，要使這個學校怎麼樣，但是事實上我告訴你，學校就是學校，沒有那
      麼簡單啦，不是三兩個人說要毀掉它，就可以毀掉的喔，那這個還有這怎樣呢
      ，我們在這個本校學生這樣子以外，還更可惡的是怎麼樣，各位同仁你自己聽
      聽看，把這個東西寄到國中輔導室，輔導室在幹什麼？就是招生呀！他企圖要
      把怎麼樣開南通通沒有，它沒有學生，但是我想人家也不是那麼簡單，這個能
      夠當輔導主任，他們自己也會有辨識、辨別的能力，那麼這個到國中去咧，那
      還有九十二年六月二十四號，我們在聯合報也有質疑的報導，那議員質疑的報
      導，還好這個我們在報上咧還有記載平衡的報導，它說呢，此案已進入司法程
      序，司法程序中那麼這麼子一來的話，我想外界也會比較清楚喔，比較清楚，
      那麼此種這個企圖影響本校招生的惡意行為，在此我們提出強烈的譴責，我想
      這樣子一亂的話，亂到最後，我想大家他目的要什麼？讓各位心理很緊張，我
      告訴你們，你們不要怕，只要我們認真的做，真正的去做該做的事情，我想開
      南不會怎麼樣的，全體同仁大家共同來努力喔！．．．」等語，其中確含有「
      壞蛋」、「不懂得飲水思源」等字眼。
（二）依證人即開南商工教務主任丙○○證述：「（被告所說這些壞蛋是在指誰？）
      我不知道在指誰，那段時間是因為蠻多投書會寄到教育局去，教育局會將本校
      答覆的說明寄給開南教師權益促進會還有剛才我陳述的其他組織，但是本校根
      本不存在這些組織。（被告是如何說到甲○○出庭作證的事情？）是在前面提
      到招領公文後，接著報告散發黑函法院開庭的事情，然後本校甲○○、江麗文
      、邱色慧等三人出庭作證的事情。甲○○並且承認，黑函是他寫的。（你有見
      過教師自救會的黑函嗎？）我看過，我剛才報告過，假藉的名義很多，有三種
      類似的公文，我都看過。」（本院九十三年八月十二日審判筆錄第二十頁至第
      二十三頁）等語，及證人即開南商工學務主任乙○○證述：「（被告所說這些
      壞蛋是指誰？）沒有指名道姓，我不知道是誰。（被告對所謂的黑函有何評論
      ？）黑函在本校造成很大的困擾，這次我們處理的時候有說黑函會損壞校譽，
      同時黑函都是假藉某一個人、或地址寄給政府單位對我們學校作無謂的打擊。
      」（本院九十三年八月十二日審判筆錄第二十五頁）等語。二人雖均證述不知
      被告所謂的壞蛋是指何人，惟均表示當時有黑函，而黑函不只一封，且有不同
      之具名者。另參以卷附被告所提上述招領之公文之一即臺北市政府教育局函（
      被證二），其上記載：「受文者：開南商工職校教師權益促進會。主旨：有關
      貴會陳情請臺北市私立開南商工職業學校不要再資遺資深專任老師及該校以實
      習教師違法授課不當情事等案，本局業於本（九十二）六月十九日北市教人字
      第０九二三四六二八七００號函復開南教師自救會，將於近日赴校實地查訪，
      查處情形將另案函復」等情明確，足認「開南商工職校教師權益促進會」與「
      開南教師自救會」均曾投書至臺北市政府教育局，且陳情內容應係相同，屬於
      證人丙○○、乙○○所指之黑函。
（三）而觀諸上開勘驗筆錄之錄音譯文，被告雖未直接說：「告訴人甲○○是壞蛋」
      等語，然查，被告提到招領之公文時，數次同時提到教師自救會已經有人承認
      ，並指明散發署名教師自救會之黑函者為告訴人甲○○；再被告分別提到壞蛋
      及告訴人時，均接著指摘這些人在開南商工任職，又要將學校毀掉等情；參以
      當時會議中既然無人承認係參與教師權益促進會並領取公文，被告如何確認「
      這些壞蛋」係在開南商工任職之人，且謂一百人裡面只有二、三個等語，是以
      依被告上述前後言詞觀之，被告先提招領公文及壞蛋等語，接著提到黑函及告
      訴人等人，再接著總結稱相信老天有眼，大家一定有工作，這是第一點等語，
      並繼續發言報告第二點等情，足認被告主觀上與證人丙○○、乙○○相同，認
      為開南商工職校教師權益促進會與開南教師自救會之投書均屬黑函，且被告主
      觀上認為投書者均屬壞蛋，其所指壞蛋應包含告訴人，客觀上亦足使在場之多
      數人得以特定被告所指壞蛋者包含告訴人，並使告訴人覺得難堪，此行為顯已
      逾越表現自由之必要性及適當性，並據證人戊○○○證述：「（請問他提到甲○○的部分，內容為何？）他是三個人一起講的，說這三人有毀壞校譽、是壞
      蛋。」（本院九十三年八月十二日審判筆錄第十七頁）等語屬實。且經證人即
      告訴人甲○○證述：「（丁○○於該次發言內容提到你的內容為何？）內容是
      針對我散發開南商工教師自救會的文宣，他說我是壞蛋，還有破壞校譽。」（
      本院九十三年八月十二日審判筆錄第十五頁）等語明確。至證人丙○○、乙○○證稱不知被告所謂的壞蛋是指何人，顯係維護被告之詞，尚難採信。
（四）再者，被告於公開場合公然指稱告訴人不懂得飲水思源、很可悲等情，有上述
      譯文可參，此等言語亦足使人覺得難堪，並逾越表現自由之必要性及適當性，
      而堪認為侮辱之行為。
（五）綜上所述，被告以「壞蛋」、「不懂得飲水思源」等語公然侮辱告訴人，罪證
      明確，犯行堪以認定。
二、核被告所為，係犯刑法第三百零九條第一項之公然侮辱罪。被告基於單一侮辱告
    訴人之犯意，接續辱罵「壞蛋」、「不懂得飲水思源」等語，應屬一行為，起訴
    書雖未記載被告辱罵「不懂得飲水思源」等語，然此部分與起訴之公然侮辱犯行
    ，有接續犯之實質上一罪關係，為起訴效力所及，本院仍應併予審理。爰審酌被
    告為開南商工教師，此次顯係為開南商工之事務，一時氣憤，而罹刑典，諒經此
    教訓，必知所警惕，及其犯罪手段尚稱輕微等一切情狀，量處如主文所示之刑，
    並諭知易科罰金之折算標準。
三、公訴意旨另以：被告於九十二年六月二十七日上午十一時三十分許，在開南商工
    之行政大樓地下一樓會議室，當著全校老師面前，於開南商工全校臨時教師會議
    中公然辱罵甲○○：「毀壞校譽」等語，足以貶損甲○○之名譽。因認被告此部
    分之行為另涉有刑法第三百零九條第一項之公然侮辱罪嫌。惟查，被告雖曾稱：
    「毀壞校譽」等語，惟此乃指散發黑函之行為，告訴人復自承其散發開南商工教
    師自救會之文宣，是被告該等言詞應屬主觀之評論及意見之表達，尚難認被告此
    部分有何公然悔辱之犯意。此外，復查無其他積極證據足認被告此部分之公然侮
    辱犯行，惟公訴意旨認此部分犯行與前揭論罪科刑之公然侮辱罪部分，有實質上
    一罪關係，爰不另為無罪之諭知。
據上論斷，應依刑事訴訟法第二百九十九條第一項前段、刑法第三百零九條第一項、
第四十一條第一項前段、罰金罰鍰提高標準條例第一條前段、第二條，判決如主文。
本案經檢察官陳玉萍到庭執行職務
中　　　華　　　民　　　國　　九十三　　年　　　八　　　月　　三十一　　日
                                      臺灣臺北地方法院刑事第十六庭
                                          審判長法  官  劉嶽承
                                          　　　法　官　林麗真
                                          　　　法　官　胡宗淦
右正本證明與原本無異。
如不服本判決，應於判決送達後十日內向本院提出上訴狀（應抄附繕本）。告訴人或
被害人如對於本判決不服者，應具備理由請求檢察官上訴，其上訴期間之計算係以檢
察官收受判決正本之日期為準。
                                          　　　書記官　張耀鴻
中　　　華　　　民　　　國　　九十三　　年　　　八　　　月　　三十一　　日
附錄法條：
中華民國刑法第三百零九條
(公然侮辱罪)
公然侮辱人者，處拘役或三百元以下罰金。
以強暴犯前項之罪者，處一年以下有期徒刑、拘役或五百元以下罰金。
